【裁判字號】    92,勞簡上,28
【裁判日期】    921114
【裁判案由】    給付資遣費
【裁判全文】
臺灣臺中地方法院民事判決  九十二年度勞簡上字第二八號
    上  訴  人  中港金典國際酒店股份有限公司（原名中港晶華股份有限公司）
    法定代理人  乙○○
    訴訟代理人  林志忠  律師
                柯劭臻  律師
    被  上訴人  甲○○  住彰化.
右當事人間請求給付資遣費事件，上訴人對於中華民國九十二年四月二十九日本院臺
中簡易庭九十一年度中勞簡字第三一號第一審判決提起上訴，本院於九十二年十月三
十一日辯論終結，判決如左：
    主      文
上訴駁回。
第二審訴訟費用由上訴人負擔。
    事      實
甲、上訴人方面：
一、聲明：
（一）原判決廢棄。
（二）被上訴人於第一審之訴駁回。
二、陳述：除與原判決記載相同者，茲引用之外，補稱：
（一）就被上訴人係上訴人公司之經理人非受僱人，無勞動基準法（以下簡稱勞基法
      ）之適用：所謂委任，係指委任人委託受任人處理事務之契約而言，委任之目
      的，在一定事務之處理，故受任人給付勞務，僅為手段，除當事人另有約定外
      ，得在委任人所授權限範圍內，自行裁量決定處理一定事務之方法，以完成委
      任之目的。而所謂僱傭，則指受僱人為僱用人服勞務之契約而言。僱傭之目的
      ，僅在受僱人單純提供勞務，有如機械，對於服勞務之方法亳無自由裁量之餘
      地。委任與僱傭契約兩者內容及當事人間之權利義務均不相同，而經理人與公
      司間為委任關係，此觀公司法第二十九條第二項「經理人之委任．．．」之規
      定即明，而勞基法所規定之勞動契約，係指當事人之一方，在從屬於他方之關
      係下，提供職業上之勞動力，而由他方給付報酬之契約，與委任契約之受任人
      ，以處理一定目的之事務，具有獨立之裁量權者有別，公司委任的經理人自非
      勞基法所稱的勞工，無勞基法之適用。本件被上訴人自民國八十六年即經上訴
      人公司董事會同意聘請為人事Ｂ級經理，具有獨立之核決權限，對於人事規則
      之制定及變動、組織人員編制及變更、人員加班、出差、受訓、調薪等事項，
      依據公司內部權責劃分，被上訴人均有審核之裁量權，有上訴人公司核決權限
      表可證，復據證人藍啟仁（上訴人公司總經理室特別助理及租賃利潤中心主任
      ）證述：「公司的Ａ、Ｂ級經理由總經理核可後，提交董事會備查，Ａ、Ｂ級
      經理的任用、解任、報酬都是提交董事會備查即可，被上訴人所任職之人事部
      門經理，是人事最高主管，歸屬於總經理辦公室，被上訴人擔任人事部門經理
      有董事會通過的核決權限，．．．被上訴人所任職的人事部門經理，上面的行
      政管理部門指示督導和作橫向跨部門的協調工作，不包括各部門內部獨立作業
      。」亦足證被上訴人係人事最高主管，有如核決權限表所示之裁量權，與上訴
      人公司間係委任關係，非僅單純提供勞務、服從指揮之受僱人，被上訴人自非
      勞基法所稱之勞工，無請求資遣費之餘地。
（二）雇主違反勞動契約或勞工法令，致有損害勞工權益之虞者，勞工得不經預告終
      止契約，並準用第十七條之規定請求資遣費，勞基法第十四條第一項第六款及
      同條第四項固有明文，惟按上訴人公司所制定之工作規則第十五條規定：「本
      公司為業務需要，對員工職務或工作地點有所調動時，在不違反勞動契約，不
      變更其應有收入及確為勞工技術、體能所能勝任，員工不得拒絕或不依規定期
      限辦理移交就赴新職，但調離現職場所時，必須對交通、住宿有妥善安排。」
      又按上訴人公司所發給新進員工之員工手冊中有關職務異動部分亦載明：「員
      工如因業務上需要，或能力專長與所任職務不合時，或經主管考核不適任現職
      者，在不違反勞動契約，不變更其應有收入及確為員工技術體能所能勝任，本
      酒店得隨時調遷其職務，員工不得藉故推諉拒絕。」而上訴人公司於新進職員
      應聘時會將工作規則交予員工閱覽並詳細解說，新進員工經甄選合格接獲通知
      後，人力資源課會發給員工制服、員工識別證、磁卡、名牌、個人置物櫃鑰匙
      ，同時將員工手冊交予新進員工收執，待離職時繳回，被上訴人擔任上訴人公
      司人事部門經理已四年有餘，對於工作規則及員工手冊規定應自知甚詳，被上
      訴人於原審審理時亦承認之，足見被上訴人明知上訴人公司基於業務考量，在
      不影響員工收入及勝任能力下，有隨時調遷員工職務之職權，本案上訴人公司
      將被上訴人由人事總務Ｂ級經理調任服務中心Ｂ級經理乙職，並未影響被上訴
      人之收入、職務層級、職稱、福利等勞動條件，且確係被上訴人公司業務上需
      要，亦為被上訴人能力所能勝任，上訴人公司並已於事前即九十年十二月六日
      公告被上訴人之調任通知，交接過程氣氛平和，被上訴人稱上訴人公司將其調
      職係惡意逼退、該職務高中畢業即可勝任云云，顯屬不實，故上訴人公司就被
      上訴人調任客服部服務中心經理一事，並無任何違反勞動契約或勞工法令之情
      ，更未損害勞工權益，被上訴人依勞基法第十四條第一項第六款規定終止契約
      並請求資遣費無理由。
（三）被上訴人不服調任客服部服務中心經理，擅自離職並拒未辦妥交接事宜，被上
      訴人違反委任契約本旨自應負損害賠償之責，據以就被上訴人請求工資及年終
      獎金合計新台幣（下同）三萬一千九百四十七元主張抵銷，經抵銷後被上訴人
      已無餘額可資請求。
三、證據：除援用原審之立證方法外，並補提出中港晶華股份有限公司核決權限表、
    高雄晶華酒店股份有限公司組織架構圖、高雄晶華酒店股份有限公司歷任客服部
    服務中心經理履歷資料為證，聲請訊問證人藍啟仁、鐘盛宇、廖珊如。
乙、被上訴人方面：
一、聲明：上訴駁回。
二、陳述：除與原判決記載相同者，茲引用之外，補稱：
（一）被上訴人並非受上訴人公司委任之經理人：依商業登記法第二十九條規定：「
      公司得依章程規定置經理人，其委任、解任及報酬，依公司章程有較高規定者
      ，從其規定：．．．三、股份有限公司應由董事會以董事過半之出席，及出席
      董事過半數同意之決議行之。經理人應在國內有住所或居所。」同法第十二條
      復規定：「經理人之任免或調動，應於十五日內申請登記。」被上訴人並非依
      前述規定所選任之經理人，上訴人公司亦未辦理任何登記，可知本案被上訴人
      並非上訴人公司所委任之經理人。且依上訴人公司組織表內可知其組織共分E
      、A、B 、C、D、R、F等職級，對外有經理職稱者包括A、B、C、D四等級，惟
      真正符合商業登記法及公司法之委任經理人身份應為E、A級以上人員，本案被
      上訴人係為B級人員，於上訴人公司相當於課長管理幹部，並非上訴人公司之
      經理人，與上訴人公司間應屬勞基法僱傭關係規範之範圍。又依上訴人公司所
      提之核決權限內容與被上訴人所提之核決權限內容，兩者之差異為版本核訂日
      期及職級解釋不同，其他核決權限內容雷同，依被上訴人所提之核決權限內容
      註示部分指出，經辦部門經理係指A級經理，課長係指B級經理，並參酌人事訓
      練類之人員增補、任免、晉升調動、辭職項目，均明白解釋A級經理，為實質
      公司法規定之委任經理人，本案被上訴人實為幕僚作業幹部，有上級部門主管
      ，須向直屬上級之A級以報告例行工作執行事項，並非直屬總經理，需向總經
      理負責及報告，可知被上訴人不具任何獨立審議裁量權，故不可僅憑經理職稱
      即認被上訴人為上訴人公司之委任經理人，實需以上訴人公司之職級、組織表
      及核決權表作實質認定。
（二）上訴人公司主張依據工作規則有權調動被上訴人職務云云，惟依勞基法施行細
      則第七條第一款明定工作場所及應從事之工作有關事項應於勞動契約中由勞資
      雙方自行約定，其變更亦應由雙方自行商議決定，又依內政部七十四年九月五
      日台內勞字第三二八四三三號函意旨，如雇主確有調動勞工之必要，應依下列
      原則辦理：一、基於企業經營上所必需。二、不違反勞動契約。三、對勞工薪
      資及其他勞動條件，未做不利之變更。四、調動後工作與原有工作性質為其體
      能及技能所可勝任。五、調動工作地點過遠雇主應予以必要性之協助。本案上
      訴人公司未依前述規定與被上訴人協商調任一事，該職務性質亦顯然違反被上
      訴人原有的經歷、能力，且上訴人公司從未設置所謂客服中心經理一職，也從
      未有人擔任此一職務，該職務自非上訴人公司企業經營上所必需，上訴人公司
      自不得據所謂工作規則將被上訴人調職，且上訴人公司所提有關客服中心經理
      一職之相關資料，係高雄青雲晶華股份有限公司之資料，並非上訴人公司之資
      料，依民事訴訟法第二八二之一條規定：「當事人因妨礙他造使用，故意將證
      據滅失、隱匿或致礙難使用者，法院得審酌情形認他造關於該證據之主張或該
      證據應證之事實為真實。」本案上訴人公司既故意迴避、隱匿相關事證，故請
      法院審酌情形認被上訴人關於該證據之主張或該證據應證之事實為真實。又被
      上訴人於九十年十二月十一日提出辭職的簽呈是因為上訴人公司為前述不適法
      的調動，有受僱人可終止勞動契約原因，故向上訴人公司為終止契約的意思表
      示，但顧及須有緩衝的時問，所以是以九十年十二月十五日為終止契約意思表
      示之時點。
（三）上訴人公司稱並未以調職逼迫被上訴人離職，且被上訴人已有新工作，故雙方
      之僱傭關係自動解除，惟本案已與台中市政府提出勞資爭議調解未果，上訴人
      公司卻於調解成立期閒，即行終止勞動契約且於九十年二月二十八日將被上訴
      人公告開除，上訴人公司顯已違反勞資爭議處理法第一章第七條、勞基法第十
      六條第一項第三款及同條第三項之規定。又上訴人公司主張將被上訴人調任新
      職一事已事前告知被上訴人，惟此並非事實。
（四）上訴人公司稱被上訴人擅自離職且未辦妥移交程序，並主張扣押被上訴人薪資
      費用乙節：惟上訴人公司於九十年十二月十一日已在安全人員監視下辦妥離職
      移交程序，並於移交清冊中載明所有移交均以現況移交辦理，故上訴人所述不
      實。且依勞基法第二十六條規定雇主不得預扣勞工工資做為違約金或賠償費用
      ，同法第七十八條規定，違反者可處三萬元以下罰緩，勞基法施行細則第九條
      亦規定，依勞基法終止勞動契約時，雇主應即結清工資給付勞工，內政部七十
      五年九月二日台勞字第四三二五六七號函亦明述，勞工於工作中故意或過失損
      害產品或其他物品，其處犯刑章部分，雇主可請司法機關辦理，關於民事賠償
      部分可由雇主與勞工協商決定賠償金額及清償方式，如未能達成協議，其賠償
      非雇主單方面所能認定者，應循司法途徑解決，不得逕自扣發工資，上訴人公
      司主張扣押上訴人薪資費用自不合法。
（五）證人藍啟仁雖證稱：伊從九十年十二月十七日至上訴人公司任職，目前擔任上
      訴人公司的總經理室特別助理及租賃利潤中心的主任，公司A、B級經理係由總
      經理核可後提交董事會備查，A、B級經理的任用、解任、報酬都是提交董事會
      備查即可，被上訴人所擔任的人事部門經理，是人事最高主管，歸屬於總經理
      辦公室。被上訴人擔任人事部門經理有董事會通過的核決的權限。工作規則及
      員工手冊在公司新進人員時都會發給他們，依照工作規則第十五條之規定可以
      在業務需要而不違反勞動規則情形下做職務適度的調動，上訴人公司調動是採
      取適人適用及業務的需求，例如證人鍾盛宇是總經理室的特別助理，後來調到
      人事部門當經理，周國強原任安全室經理，後來改調為停車管理中心的經理，
      停車管理中心原來不在編制內，後來因業務的需要而設置，伊兼任的租賃利潤
      中心也是在任務需要的時候才編制。又被上訴人所任職的人事部門經理，上面
      的行政管理部門只是督導和做橫向跨部門的協調工作，而不包括各部門內部獨
      立的作業云云。惟查，證人藍啟仁於被上訴人調任離職後始到任，如何出庭作
      證被上訴人原上班之情形。又上訴人公司對於A、E級以上人員，均依公司法規
      定向董事會以過半數出席及出席者過半數同意下，辦理委任經理人任免程序，
      B 級人員於公司章程僅須公司董事長同意即可，可知證人所言內容不實，應不
      足採信。又被上訴人就任至離職解任期問四年有餘，其工作上之管理一直非直
      屬於總經理管理，任職於上訴人公司期間均有一A級主管做工作內容回報，且
      工作內容均需須上呈核定。再者，依東帝士關係企業中港晶華公司核決權限授
      權表，亦可知被上訴人其工作權限及內容非為一級主管，無獨立審議核決權限
      。又證人藍啟仁稱公司員工於就任到職時，均有發給公司員工手冊及工作規則
      ，惟上訴人公司之員工手冊係自市府核備在案之工作規則中簡單摘要節錄，其
      有規避相關法令之輕重性之嫌，到職員工僅發放摘要後之規章內容員工手冊，
      據有法定效力之工作規則則不發放，故可知證人所言不時，被上訴人並就其員
      工手冊之適法性存疑。證人藍啟仁員並就相關調任案，稱均為公司有其業務需
      求調任之，惟其內容並非全屬真實，實則證人藍啟仁所釋調任之主管，均確有
      其人，但均為編制內有業務上之需求調任，證人藍啟仁仍無法就無編制之服務
      中心經理從未有人到任，為何又稱其為第一線最重要之管理人提出合理解釋。
（六）又證人鐘盛宇雖證稱：伊是從八十九年十二月二十五日任職於上訴人公司，因
      為當時是接任建台大丸百貨的店長，在九十年二月二十八日資遣過一次，九十
      年三月一日擔任晶華酒店總經理室的特別助理，九十二年三月三十一日因個人
      的因素離職。伊在九十一年七月一日從原來的特別助理調到人事經理，當初調
      動是因為被上訴人離職，是由我們的人事主任先暫代，後來一直懸缺，公司就
      派我去接任。按照公司相關的人事規章在調動。客服中心的經理原來就有這個
      職務，但是前任的經理已經離職，懸缺一直未補，是後來上訴人公司內部討論
      這個職位的重要性牽涉公司的門面，是接待客人的第一線，而擔任這個經理的
      語言能力及櫃台能力需要很強，而被上訴人過去曾經在美國擔任飯店的工作，
      他的語文及櫃台接待的能力足夠，公司針對A、B級的經理人都有內部養成的訓
      練，所以可以在不同的部分輪調，上訴人公司所以會調動被上訴人到客服部當
      經理，是因為金典會館客房數由一六七戶再增加了一三０戶，業務的需求有增
      加，所以才會有系爭的調動情形。中餐利潤中心的總監周常健於九十年下半年
      離職後到目前一直懸缺，還未補上。伊知道被上訴人在調職前有被記過處分，
      但我不太清楚他被處分的原因，被上訴人被調任是因為業務的考量。被上訴人
      離職時我是在總經理室擔任特別助理，因為我當時在處理一些專案，所以被上
      訴人的懲處過程我並沒有參與，伊也不曾將相關訊息提供給被上訴人云云。惟
      查，證人鍾盛宇辯稱服務中心過去有一位服務經理，但離職後就未再補其職缺
      ，惟證人係於被上訴人離職後到任其職，且其證詞與上訴人公司及證人藍啟仁
      之證詞迴異，又工作職掌及職務內容制定，為上訴人公司之人事訓練於籌備開
      幕前後之日常準備工作，被上訴人擔任其職務四年有餘，均未知有該職務之內
      容存在，何來證人所述該職務於開幕前就有之編制，但因該職主管離職後，就
      未再增補一事。又其稱過去仍有相關部門主管，因離職後未再補充其職缺者，
      如中餐部總監，惟上訴人公司自籌備之初組織龐大，各營運部門均設有多位總
      監、副總監職務，但因其景氣及營運不健全，公司每一階段均進行組織編制縮
      減工作實為常例，過去有多位餐飲部總監縮編為一部門總監，實屬正常之組織
      再造工作，而被上訴人之事件並無編制及縮編情事，兩者實屬不相關之情形。
      又其對上訴人公司恣意懲處記過被上訴人一事表示不知情，實非事實。
（七）至證人廖珊如雖證稱：伊是從八十七年八月三日到九十一年三月十日任職於上
      訴人公司，擔任人事主任，伊是被上訴人的職務代理人，所以伊有跟他做移交
      清冊，並且做現況的交接，被上訴人雖然動作慢，但是還是有辦理交接，而且
      有移交清楚。交接完後被上訴人就沒有再回到公司，這段期間他是否有跟公司
      發生爭執以及他沒有回公司上班的原因，伊不清楚。關於該移交清冊所列十四
      到二十一項有註明未完成的項目，是因為這些業務的推展進度被上訴人並沒有
      完成，但相關的資料都有移交，至於清冊以外是否還有沒有交給我的東西，我
      不清楚，財務方面如果有業務的話，會有表單或收據以資沖帳，但伊並沒有接
      收到這方面的訊息或資料，事後財務部門有通知未清的帳款，其中有被上訴人
      的部分。伊從九十年十二月十一日交接被上訴人，現況移交包括很廣，有辦公
      器材以及辦公現場所留有的檔案資料，當時移交時有見證人陶美瑜，還有一個
      安全室的人員伊已經不記得他的名字，因為檔案中有數機密的文件，當天只有
      一天的交接時問，時間很短促，安全人員只是就機密文件的交接，並不是強迫
      他離開這個職位。伊先生原來是在永豐棧麗緻酒店擔任中餐行政主廚，本來要
      到大陸發展，但考量下，在九十一年五月問接受上訴人公司總經理室廚藝顧問
      一職，有支領薪水。被上訴人之調任通知是伊製作的，是九十年十二月六日所
      製作的，上面的印信也是伊蓋的，因為伊是人事經理職務的代理人，在他休假
      時我就有權使用公司的印章，而且這件事件我也有接到公司的指示，該印章都
      是在被上訴人的保管中，但伊在職務上也可以使用，所以沒有經過被上訴人同
      意，也沒有必要經過他的同意，我們通常會做一式三份，壹份給轉調人員，一
      份做人事存檔，另一份會張貼公告，被上訴人應該知道云云。惟查，證人廖珊
      如證稱被上訴人離職移交當日，匆促辦理移交程序，現場並有安全人員監視其
      移交過程等語，從其證詞可充分表達被上訴人當日遭強制調任離職之情況，被
      上訴人為做好各項移交作業，均一一造冊交待清楚，事後上訴人公司卻又一再
      指稱被上訴人移交不清等諸多事由，並扣留薪津，實屬不實之詞。且證人廖珊
      如員之證詞，有諸多掩護上訴人公司之行為，其於庭上簽屬稱無有親友與現上
      訴人公司之關係，實則其丈夫為現任之上訴人公司高級主管，並代表公司於諸
      多媒體報章中出現，證人所言自不足採信。
三、證據：除援用原審之立證方法外，並補提出薪資標準表、董事會人事任免同意文
    件、異動申請同意書、離職移交清單、獎懲申請表及工作申請表為證。
 理      由
一、被上訴人主張：伊自八十六年九月五日受僱上訴人公司擔任人事部門Ｂ級經理，
    不料上訴人公司於九十年十二月初為逼退被上訴人，而將被上訴人調職為原無編
    制、且從未有人擔任該職務之客服部經理，並公告自九十年十二月十三日生效，
    上訴人公司違反勞動契約及勞工法令，被上訴人乃於九十年十二月十一日向上訴
    人公司表示自同年月十五日終止契約。又依勞動基準法第十六條第一項第六款、
    第四項規定，雇主有違反勞動契約或勞工法令，致有損害勞工權益之虞者，勞工
    得不經預告終止契約，並準用勞動基準法第十七條規定請求雇主發給資遣費。被
    上訴人離職前六個月內之月平均工資為四萬七千七百九十元，而被上訴人終止勞
    動契約時已工作四年又四個月，上訴人公司應發給四又十二分之四個月之月平均
    工資二十萬七千零九十元；另被上訴人離職時，上訴人公司尚積欠被上訴人：(1)
    八十九年未發給之年終獎金一萬零九百九十五元，(2)九十年未休假四點五天核計
    工資八千四百二十元，(3)九十年十二月薪資一萬二千五百三十二元。以上各項合
    計共二十三萬九千零三十七元，屢經向上訴人催索，上訴人均置之不理，另聲請
    台中市政府調解，亦因上訴人公司拒不給付上述款項而調解不成立，為此提起本
    件訴訟等情。
二、上訴人則辯稱：被上訴人於上訴人公司所擔任職務為經理，其與上訴人公司間為
    委任關係，並無勞動基準法之適用。且縱認本件有勞動基準法之適用，惟上訴人
    公司所制定之「工作規則」第十五條規定：「本公司為應業務需要，對員工職務
    或工作地點有所調動時，在不違反勞動契約，不變更其應有收入及確為勞工技術
    、體能所能勝任，員工不得拒絕或不依規定期限辦理移交就赴新職，但調離現職
    場所時，必須對交通、住宿有妥善安排」，上開工作規則係被上訴人任職人事部
    門經理時所擬案訂立，顯已徵得上訴人之同意，顯見上訴人公司基於業務需要，
    自得將被上訴人調職，且被上訴人所調任之客服部經理一職，係上訴人公司第一
    線接待客戶之職務，等於是公司之門面，職務內容及作業流程嚴謹，其重要性更
    勝於人事總務經理，需要對上訴人公司有一定瞭解，並值得公司信賴、兼具外語
    能力及協調能力之人才，始可擔此重任，此符合被上訴人之學、經歷背景，被上
    訴人應能勝任，對於被上訴人並無不利益之影響，被上訴人主張因調職而終止契
    約請求給付資遣費，於法不合。至於被上訴人請求給付八十九年未發給之年終獎
    金一萬零九百九十五元、九十年未休假工資八千四百二十元、九十年十二月薪資
    一萬二千五百三十二元，以上合計共三萬一千九百四十七元部分，經上訴人公司
    以下列債權抵銷後，已無餘額可資請求：(1)被上訴人所負責主辦獎勵員工認購聖
    誕餐券活動，嗣因有部分員工不願配合自薪資中扣款購買餐券，故被上訴人尚有
    七張餐券未經認購，又迄未將該七張餐券繳回上訴人公司，而七張餐券價值共三
    千五百元，被上訴人應返還交付上訴人公司；(2)上訴人公司前任總經理葛伯離職
    前於上訴人公司內用餐所積欠之款項二萬八千零二十八元，原由人事主管即被上
    訴人自葛伯最後一個月薪資中扣除，孰料被上訴人竟疏未扣款，顯處理委任事務
    有過失，自應賠償上訴人上開損失二萬八千零二十八元；(3)被上訴人以代購前董
    事長林富美台中、台北機票為由，而向上訴人公司請款二千零四十六元，惟被上
    訴人未將購票收執聯繳回公司，上開款項被上訴人應返還交付上訴人公司；(4)另
    被上訴人以代購前董事長林富美台中、台北機票為由向上訴人公司請款，惟事後
    辦理退票所預支之費用尚欠差額三十六元，被上訴人亦應返還交付上訴人公司；
    (5)被上訴人代購前總經理葛伯等三人往返洛杉磯機票為由，而向上訴人公司請款
    九萬零四百七十四元，被上訴人事後迄未將購票收執聯繳回公司，上開款項被上
    訴人自應交付上訴人公司等語，資為抗辯。
三、兩造不爭執事項：
（一）被上訴人自八十六年九月五日起任職上訴人公司人事部門Ｂ級經理，嗣上訴人
      公司於九十年十二月間將被上訴人調職為客服部經理，被上訴人乃於九十年十
      二月十一日請求上訴人公司資遣，並表示自九十年十二月十五日生效。
（二）上訴人公司八十七年三月二十五日所訂立之「工作規則」，係被上訴人擔任人
      事部門經理時所制定，兩造均同意該「工作規則」內容。上述「工作規則」第
      十五條規定「本公司為應業務需要，對員工職務或工作地點有所調動時，在不
      違反勞動契約，不變更其應有收入及確為員工技術、體能所能勝任，員工不得
      拒絕或不依規定期限辦理移交就赴新職，但調離現職場所時，必須對交通、住
      宿有妥適安排。」等語。
（三）被上訴人依勞動基準法第二條第四款規定，於離職前六個月內之月平均薪資為
      四萬七千七百九十元。
（四）上訴人公司於九十年十二月間尚積欠被上訴人：(1)八十九年未發給之年終獎金
      一萬零九百九十五元，(2)九十年未休假四點五日核計之工資八千四百二十元，
      (3)九十年十二月薪資一萬二千五百三十二元。上訴人公司迄未給付被上訴人上
      述款項。
四、查本件爭執要點在於兩造間契約有無勞基法之適用？上訴人公司將被上訴人調職
    為客服部經理是否符合勞基法第十四條第一項第六款規定？被上訴人得否據以請
    求上訴人公司發給資遣費，以及上訴人公司有關抵銷抗辯是否可採？茲逐一說明
    如下：
（一）本件有勞動基準法之適用：
      上訴人抗辯：被上訴人擔任人事部門Ｂ級經理，依公司法相關規定，其與上訴
      人公司間為委任關係，且被上訴人任職人事部門經理期間，具有獨立之核決權
      限，對於人事規則之制定及變動、組織人員編制及變更、人員加班、出差、受
      訓、調薪等事項，被上訴人均有審核之裁量權，與上訴人公司間為委任之關係
      而非單純提供勞務之僱傭契約云云，惟此為被上訴人所否認，並陳稱：伊於上
      訴人公司任職期間仍具有人格上、經濟上之從屬性，並接受上訴人公司對勞務
      給付內容、方式作一般性監督等語。按經理人與公司間為委任關係，此觀公司
      法第二十九條第一項「公司得依章程規定置經理人，其委任．．．」之規定甚
      明，而勞基法第二條第一款規定，勞工係指受雇主僱用從事工作獲致工資者而
      言，該法第二條第六款所規定之勞動契約，係指當事人之一方，在從屬於他方
      之關係下提供職業上之勞動力，而由他方給付報酬之契約，雙方具有使用從屬
      及指揮監督關係，此與委任契約之受任人，以處理一定目的之事務，具有獨立
      之裁量權者有別。據此，有關公司之員工與公司間之關係究屬僱傭關係抑或委
      任契約，應以契約之實質關係為判斷，尚不得僅以公司員工職務之名稱逕予推
      認（最高法院九十年度台上字第一七九五號、八十七年度台上字第一七五八號
      判決參照）。本件上訴人辯稱：被上訴人擔任人事部門Ｂ級經理職務，被上訴
      人與上訴人公司間屬於委任契約關係乙節，固據其提出上訴人公司核決權限表
      為證，而證人藍啟仁亦證稱：被上訴人所任職之人事部門經理，是人事最高主
      管，歸屬於總經理辦公室，被上訴人擔任人事部門經理有董事會通過的核決權
      限等語，然被上訴人所否認其有完全獨立之裁量權，經審酌上訴人公司為台中
      知名之觀光酒店，其實收資本總額高達三十八億元，有上訴人公司提出之營利
      事業登記證、公司變更登記事項卡等件在卷足憑（原審卷第三一至三五頁參照
      ），上訴人公司規模可謂不小，而被上訴人僅擔任上訴人公司之人事部門Ｂ級
      經理，上受Ａ級經理乃至總經理之指揮監督，衡情被上訴人對於上訴人公司人
      事規則之制定及變動、組織人員編制及變更、人員加班、出差、受訓、調薪等
      事項，大致上應僅係從事統計、擬案等幕僚作業而已，被上訴人處理職務相關
      事項，縱曾擁有若干之權限，亦不得加以擴張成對於上開人事相關事項之決策
      具有獨立之核決權，況且，被上訴人於上訴人公司任職期間，每日於固定時間
      上、下班，每月支領固定之薪資，工作內容接受上訴人公司之指示、交付，工
      作實施之方式亦受上訴人公司之監督等情，既為上訴人所不爭執，被上訴人支
      領薪資之對價關係顯然著重於提供勞務之過程，而非著眼於「勞動、工作之成
      果」本身，符合上述勞基法關於「勞工」之定義，被上訴人與上訴人公司間之
      關係，應屬勞基法規範之勞動契約，是上訴人辯稱其與被上訴人間為委任關係
      ，而無勞基法之適用云云，尚不足採。
（二）上訴人公司所為系爭職務之調動是否合法？被上訴人是否有請求給付資遣費之
      權利？
  １、查上訴人公司於八十七年三月二十五日所核備之「工作規則」（原審卷第五三
      至七九頁參照），為被上訴人擔任人事部門經理期間所備案訂立，被上訴人並
      同意該工作規則之內容，是有關上述工作規則應為兩造間勞動契約之一部分，
      殆無疑義，此外，於上訴人公司所發給新進員工之員工手冊中有關職務異動部
      分亦有相類似之記載。依該工作規則第十五條固規定：「本公司為應業務需要
      ，對員工職務或工作地點有所調動時，在不違反勞動契約，不變更其應有收入
      及確為勞工技術、體能所能勝任，員工不得拒絕或不依規定期限辦理移交就赴
      新職，但調離現職場所時，必須對交通、住宿有妥善安排」；另依上訴人公司
      所發給新進員工之員工手冊中有關職務異動部分亦載明：「員工如因業務上需
      要，或能力專長與所任職務不合時，或經主管考核不適任現職者，在不違反勞
      動契約，不變更其應有收入及確為員工技術體能所能勝任，本酒店得隨時調遷
      其職務，員工不得藉故推諉拒絕。」等情，然參酌勞基法第一條第二項「雇主
      與勞工所訂勞動條件，不得低於本法所定之最低標準」；又勞基法施行細則第
      七條第一款「工作場所及應從事之工作有關事項，勞動契約應依本法有關規定
      約定之。」之立法精神，於解釋勞動契約及工作規則關於勞工調動之約定與效
      力，或於此約定之情形下，仍須判斷具體存在之調職令是否合乎勞基法之規定
      時，自應於解釋及判斷上，著重於保障勞工權益之精神，而非可認依兩造合意
      成立之勞動契約或雇主所訂立之工作規則，於不利於勞工權益下，基於私法自
      治原則，亦絕對具有效力。依此原則，內政部七十四年九月五日以（七四）台
      內勞字第三二八四三三號函釋即所謂「調動五原則」即：基於企業經營上所
      必需；不得違反勞動契約；對勞工薪資及其他勞動條件，未作不利之變更
      ；調動後工作與原有工作性質為其體能及技術所可勝任；調動工作地點過
      遠，雇主應予以必要之協助。以勞雇雙方合意為基礎，另著重於勞工權益之保
      護，合於勞基法第一條第一項之立法精神，仍應予以適用。參照上揭調動五原
      則其中就「對勞工薪資及其他勞動條件，未作不利之變更」部分，除例示「薪
      資」外，並及於「其他勞動條件」之概括規定，均不得為不利之變更，而上訴
      人公司前揭工作規則及員工手冊中有關職務異動，僅明定「薪資」不作變更而
      已，其適用範圍顯較調動五原則為狹隘，故審究被上訴人公司對上訴人所為之
      調職令，有無違反勞基法之規定，除依憑被上訴人之工作規則及員工手冊中有
      關職務異動部分加以認定外，並應依上述內政部函釋之調動五原則一併加以審
      查。
  ２、依前揭工作規則之內容，首先必須上訴人公司「為應業務之需要」始得將員工
      調任技術及體能所能勝任之工作，否則，如任意將員工調職，即與上開工作規
      則內容不符。本件上訴人辯稱：其將被上訴人調職係應業務之需要並培養被上
      訴人為高級幹部云云，此為被上訴人所否認，查上訴人公司主張此一調動職務
      令有其業務需要等情，業據提出高雄晶華酒店股份有限公司組織架構圖、高雄
      晶華酒店股份有限公司歷任客服部服務中心經理履歷資料為佐證，並經證人藍
      啟仁、鐘盛宇到庭證述上訴人公司將被上訴人調任客服部經理一職有其業務上
      需要等情，上訴人公司主張此一調動職務令有其業務需要乙節，固非無據，而
      被上訴人之薪資亦未調整，然查，被上訴人主張上訴人公司之客服部門，負責
      第一線接待客戶工作，包括管理行李員、門衛、櫃檯詢問員及車輛調度等，並
      支援夜間櫃檯人員、夜間稽核工作人員、夜間巡館等工作項目，須二十四小時
      輪班，自上訴人公司設立以來，僅置有主任一職，從未有人擔任上訴人公司客
      服部經理等情，既為上訴人所不爭執，則被上訴人原任職人事部門Ｂ級經理，
      其上下班時間較為固定，而其調往客服部任職經理後，並應支援夜間櫃檯人員
      、夜間稽核工作人員、夜間巡館等工作項目，須二十四小時輪班，其上班之時
      間顯有重大之改變，勢必影響被上訴人個人之作息時間，及與家人相處之問題
      ，使被上訴人明顯受有不利益，縱其薪資未曾減少，然亦已造成勞動條件之不
      利變更，核屬內政部函釋「調動五原則」中之「其他勞動條件」之變更，上訴
      人公司之本件調職令即已違背內政部函釋「調動五原則」，而非適法，上訴人
      公司事後又未徵得被上訴人之同意，其逕行公告將原告調職，復命被上訴人辦
      理業務交接之情，亦據證人廖珊如於本院證述在卷，顯然被上訴人亦不同意被
      上訴人再繼續於原單位任職，符合勞動基準法第十四條第一項第六款所規定「
      雇主違反勞動契約或勞工法令，致有損害勞工權益之虞」之情形，被上訴人自
      得依上述勞基法第十四條第一項第六款之規定，不經預告終止勞動契約。
  ３、按勞工依勞動基準法第十四條規定終止勞動契約時，雇主應準用同法第十七條
      規定發給資遣費：一、在同一雇主之事業單位繼續工作，每滿一年發給相當一
      個月平均工資之資遣費，二、依前款計算之剩餘月數，或工作未滿一年者，以
      比例計給之，未滿一個月者以一個月計算，勞動基準法第十六條第四項、第十
      七條定有明文。經查，本件被上訴人自八十六年九月五日起至九十年十二月十
      五日終止契約時，在上訴人公司之工作年資為四年又四個月，依上開勞基法之
      規定，上訴人公司應發給被上訴人四又十二分之四個月之平均薪資；而被上訴
      人在上訴人公司任職期間，其離職前六個月內之月平均薪資為四萬七千七百九
      十元，亦為兩造所不爭執，是依此計算之結果，上訴人公司應發給被上訴人之
      資遣費為二十萬七千零九十元（47790x4+47790x4/12=207090元）。
（三）被上訴人其餘請求部分，是否准許？
  １、查上訴人公司於九十年十二月間尚積欠被上訴人：(1)八十九年未發給之年終獎
      金一萬零九百九十五元，(2)九十年間未休假工資八千四百二十元，(3)九十年十
      二月薪資一萬二千五百三十二元，以上合計共三萬一千九百四十七元，上訴人
      公司迄未給付被上訴人上述款項，為兩造所不爭執，已如前述。
  ２、上訴人公司雖辯稱伊對被上訴人有前開債權可供抵銷上述三萬一千九百四十七
      元云云，惟為被上訴人所否認，經查：
    (1)上訴人辯稱：被上訴人所負責主辦獎勵員工認購聖誕餐券活動，因有部分員工
      不願配合自薪資中扣款購買餐券而有七張餐券（每張五百元）未經認購，被上
      訴人未將該七張餐券繳回，致上訴人公司受有七張餐券價值三千五百元之損失
      云云，既為被上訴人所否認，上訴人迄未舉證以實其說，且縱認為被上訴人未
      繳回七張餐券等情屬實，則在上訴人證明確有人持該七張餐券消費使用前，亦
      難認為未繳回上述員工拒不認購之七張餐券，已造成上訴人公司受有該餐券價
      值三千五百元之損失，上訴人此部分抗辯，尚不足採。
    (2)上訴人辯稱：其通知被上訴人自前任總經理葛伯薪資中扣除其用餐所積欠費用
      ，被上訴人並未辦理云云，亦為被上訴人所否認，上訴人迄未能舉證證明其確
      有通知被上訴人扣除葛伯用餐費用，上訴人公司縱未能扣得葛伯用餐所欠費用
      而受有損失，亦難歸責由被上訴人負賠償責任，上訴人有關此部分損害賠償債
      權抵銷之抗辯，亦不足採。
    (3)至於上訴人辯稱：被上訴人未將購買前董事長林富美、前總經理葛伯機票之回
      執聯繳回，以及未將辦理前董事長林富美機票退票所預支差額未返還，致上訴
      人公司受有損害云云，亦為被上訴人所否認。經查上訴人公司前董事長林富美
      、前總經理葛伯等人確有使用上開機票，而各該機票之費用應由上訴人公司支
      出等情，為上訴人公司所不爭執，則上開機票之回執聯縱未繳回，上訴人公司
      並無因此受該機票票款之損失，事理至明，況且，有關上訴人公司前董事長林
      富美、前總經理葛伯所使用機票回執聯繳回工作，以及林富美辦理機票退票所
      預支差額之返還工作，應分別由林富美、葛伯之秘書辦理等情，亦經證人即上
      訴人公司前行政管理部Ａ級經理黃玉梅於原審九十二年二月二十一日言詞辯論
      時證述在卷，是上訴人縱因上述機票回執聯未繳回以及退票差額末返還而受有
      損害，亦無令原告負賠償責任，是公司此部分抵銷之抗辯，亦不足採。
    (4)綜上，上訴人公司有關抵銷之抗辯，均不足採。是被上訴人自得請求上訴人公
      司給付(1)八十九年未發給之年終獎金一萬零九百九十五元，(2)九十年間未休假
      工資八千四百二十元，(3)九十年十二月薪資一萬二千五百三十二元。
五、從而，被上訴人請求上訴人給付資遣費二十萬七千零九十元、八十九年未發給之
    年終獎金一萬零九百九十五元、九十年間未休假工資八千四百二十元、九十年十
    二月薪資一萬二千五百三十二元，以上合計共二十三萬九千零三十七元（計算式
    ：207090+10995+8420+12532=239037元），以及自本件起訴狀繕本送達翌日即九
    十一年六月二十五日起至清償日止，按年息百分之五計算之利息，洵屬有據，應
    予准許。原審為上訴人敗訴之判決，經核其理由雖與本院認定不同，惟結論並無
    二致，仍應予維持，上訴意旨指摘原判決不當，求為廢棄改判，為無理由，應駁
    回其上訴。
六、本件事證已臻明確，兩造其餘攻擊、防禦方法及所提證據，對本件判決之結論均
    屬無影響，爰不予一一論述，併予敘明。
七、據上論結，本件上訴為無理由，依民事訴訟法第四百三十六條之一第三項、第四
    百四十九條第一項、第二項、第七十八條，判決如主文。
中      華      民      國    九十二    年      十一    月      十四    日
                            臺灣臺中地方法院民事第三庭
~B審判長法官  張瑞蘭
~B法      官  林宗成
~B法      官  張國華
右為正本係照原本作成
不得上訴。
中      華      民      國    九十二    年      十一    月      十四    日
~B法院書記官


司法院資訊處製作；財團法人民間司法改革基金會備份。
